【裁判字號】    98,交聲,3485
【裁判日期】    990121
【裁判案由】    違反道路交通管理處罰條例聲明異議
【裁判全文】
臺灣桃園地方法院刑事交通事件裁定    98年度交聲字第3485號
原處分機關  交通部公路總局新竹區監理所桃園監理站
異  議  人
即受處分人  甲○○
上列異議人即受處分人因違反道路交通管理處罰條例事件，對於
原處分機關於民國98年11月19日以桃監裁罰字第裁52—DB000000
0 號違反道路交通管理事件裁決書所為之處分，聲明異議，本院
裁定如下：
    主  文
原處分撤銷。
甲○○汽車駕駛人，駕駛汽車經測試檢定酒精濃度超過規定標準
，處罰鍰新臺幣貳萬玖仟伍佰元，吊扣駕駛執照壹年，並應接受
道路交通安全講習。
    理  由
一、原處分意旨略以：本件異議人即受處分人甲○○（下稱異議
    人）於民國97年10月10日凌晨0 時15分許，駕駛車牌號碼8N
    -5679 號自用小客車行經桃園縣桃園市○○路與介壽路口，
    經警當場攔檢測試其呼氣所含酒精濃度達每公升0.67毫克，
    而有「汽車駕駛人酒精濃度超過規定標準」之違規情事，經
    桃園縣政府警察局桃園分局大樹派出所警員掣制桃警局交字
    第DB0000000 號通知予以單舉發，原處分機關遂於98年11月
    19日以桃監裁罰字第裁52—DB0000000 號裁決書，以異議人
    違反道路交通管理處罰條例第35條第1 項第1 款之規定，裁
    處罰鍰新臺幣（下同）49,500元，吊扣駕駛執照1 年，並施
    以道安講習等語。
二、聲明異議意旨略以：其酒駕之事實業經臺灣桃園地方法院檢
    察署作緩起訴處分，並已依該緩起訴處分向國庫繳納20,000
    元，應有一罪不二罰，爰依法聲明異議等語。
三、按汽車駕駛人，駕駛汽車經測試檢定酒精濃度超過規定標準
    者，處15,000以上60,000元以下罰鍰，並當場移置保管該汽
    車及吊扣其駕駛執照一年。汽車駕駛人有第35條第1 項第1
    款規定之情形者，應接受道路交通安全講習，道路交通管理
    處罰條例第35條第1 項第1 款及第24條第1 項第2 款分別定
    有明文。
四、經查：
  (一)按94年2 月5 日公布，於95年2 月5 日施行之行政罰法第26
    條規定：「一行為同時觸犯刑事法律及違反行政法上義務規
    定者，依刑事法律處罰之。但其行為應處以其他種類行政罰
    或得沒入之物而未經法院宣告沒收者，亦得裁處之。前項行
    為如經不起訴處分或為無罪、免訴、不受理、不付審理之裁
    判確定者，得依違反行政法上義務規定裁處之。」即所謂一
    事不二罰原則，究其立法理由，一行為同時觸犯刑事法律及
    違反行政法上義務規定時，由於刑罰與行政罰同屬對不法行
    為之制裁，而刑罰之懲罰作用較強，故在處罰目的相同且處
    罰方式相同時，若依刑事法律處罰，即足資警惕時，實無一
    事二罰再處行政罰之必要；且刑事法律處罰，由法院依法定
    程序為之，較符合正當法律秩序，應予優先適用，故同時觸
    犯刑事法律及違反行政法上義務規定之行為，行政機關得否
    科以與刑罰相類之行政罰處罰，端視該行為之刑事訴追或審
    判程序終局結果而定，在刑事訴追、審判程序尚未終局確定
    前，行政機關自不得逕予裁罰；至於罰鍰以外之沒入或其他
    種類行政罰，因兼具維護公共秩序之作用，為達行政目的，
    行政機關仍得併予裁處。故汽車駕駛人酒後駕車時，如同時
    觸犯刑法第185 條之3 之公共危險罪者，道路交通主管機關
    除依上開行政罰法第26條第1 項但書規定，處以其他種類行
    政罰外，關於行政罰鍰部分，即應依行政罰法第26條、道路
    交通管理處罰條例第10條等規定移送地方法院檢察署處理，
    其後非有行政罰法第26條第2 項所定不起訴等事由，不得再
    依道路交通管理處罰條例第35條第1 項第1 款規定，裁處行
    為人罰鍰。
  (二)次按檢察官之緩起訴處分於緩起訴期間內，有下列情形之一
    者，檢察官得依職權或依告訴人之聲請撤銷原處分，繼續偵
    查或起訴：(1)於期間內故意更犯有期徒刑以上刑之罪，經檢
    察官提起公訴者。(2)緩起訴前，因故意犯他罪，而在緩起訴
    期間內受有期徒刑以上刑之宣告者。(3)違背第253 條之2 第
    1 項各款之應遵守或履行事項者，刑事訴訟法第253 條之3
    第1 項定有明文。據此可徵經檢察官為「緩起訴」處分者，
    於「緩起訴」之猶豫期間內，最終是否會被檢察官提起公訴
    ，猶懸而未定，亦即「緩起訴」處分於猶豫期間內尚未具有
    實質之確定力，檢察官仍得根據上開規定依職權或依告訴人
    之聲請，將被告「緩起訴」處分撤銷。而行政罰法第26條明
    定一事不二罰原則，且應受行政罰之行為如經不起訴處分或
    為無罪、免訴、不受理、不付審理之裁判「確定」者，始得
    依違反行政法上義務規定裁處之，並未包括「緩起訴」處分
    在內，雖「緩起訴」處分之最終使被告免於刑事訴追之效果
    與「不起訴」處分之效果相同，惟依行政罰法第26條第2 項
    之立法意旨，亦必須待緩起訴處分實質確定時，被告才最終
    地確定免於受刑事訴追，原處分機關始得為行政裁罰，亦即
    在緩起訴期間內即猶豫期間期滿前，該緩起訴處分仍有被撤
    銷之可能，此時原處分機關若依法為行政裁決，將使受處分
    人有同時遭受行政處罰及刑事訴追之危險，顯與行政罰法第
    26條規定之立法意旨相違背。且檢察官為緩起訴處分時，依
    刑事訴訟法第253 條之2 第1 項規定對被告所為之指示及課
    予負擔，此等命令名義上雖非刑罰，但仍是一種特殊之處遇
    措施，造成被告之財產減少或義務增加，具有實質刑事處罰
    之效果，與刑事制裁無異，性質上可謂刑事處分，而緩起訴
    制度雖以特別預防為優先考量，但在具體個案決定上，實亦
    達到一般預防的作用及報應理念，基於一行為不二罰原則，
    異議人如已就其行為受到附條件為捐款命令之緩起訴處分，
    自不應因同一行為再受到國家課以行政罰鍰之處罰（臺灣高
    等法院暨所屬法院96年法律座談會刑事類提案第36號、97年
    法律座談會刑事類提案第39號研討結果參照）。依上說明，
    自行政罰法第26條規定立法意旨為有利於行為人之解釋，以
    及保障人民基本權，與法律規定明示其一排除其他原則之觀
    點而論，應認應受行政處罰之行為，關於罰鍰部分，同一事
    實如經緩起訴處分實質確定者（即緩起訴猶豫期間經過而未
    經撤銷），亦有行政罰法第26條明定一行為不二罰原則之適
    用。故檢察官為緩起訴處分時如已對異議人課予指示及負擔
    ，應視為異議人已依刑事法律受到處罰，則於緩起訴處分實
    質確定後，除法律另有特別規定外，自不得再處以行政罰鍰
    。從而，汽車駕駛人之酒後駕車行為，經測試檢定酒精濃度
    超過規定標準時，其既違反道路交通管理處罰條例第35條第
    1 項第1 款所定之行政法上義務，同時又觸犯刑法第185 條
    之3 公共危險罪之刑事法律，則道路交通主管處罰機關除依
    上開行政罰法第26條第1 項但書規定，得對異議人處以其他
    種類行政罰之情形外，關於罰鍰部分，則應依行政罰法第26
    條第1 項前段及道路交通管理處罰條例第10條規定，移送地
    方法院檢察署處理，於移送後，除有行政罰法第26條第2 項
    所定不起訴處分等事由或法律另有規定，得依違反行政法上
    義務規定另行裁處者外，即不得再依道路交通管理處罰條例
    第35條第1 項第1 款規定，裁處異議人罰鍰之行政罰。
  (三)又94年12月18日增訂公布，並於95年7 月1 日施行之道路交
    通管理處罰條例第35條第8 項規定：「前項汽車駕駛人，經
    裁判確定處以罰金低於本條例第92條第3 項所訂最低罰鍰基
    準規定者，應依本條例裁決繳納不足最低罰鍰之部分。」，
    對照行政罰法第26條關於一事不二罰之規定，係於94年2 月
    5 日公布，於95年2 月5 日施行，顯見上開處罰條例規定之
    立法目的係考量適用行政罰法第26條後，在酒後駕車違規應
    受刑事處罰者，避免刑罰處罰額度低於行政罰之流弊，參以
    大法官會議釋字第503 號解釋所揭示：「違反作為義務之行
    為，同時構成漏稅行為之方法而處罰種類相同者，如從其一
    重處罰已足達成行政目的時，即不得再就其他行為併予處罰
    ，始符憲法保障人民權利之意旨」之法理，亦徵上開大法官
    解釋並未排除因前揭刑事處罰偏低所產生不合理之流弊而特
    別立法補繳差額之情形。再按中央法規標準法第16條規定：
    「法規對其他法規所規定之同一事項而為特別之規定者，應
    優先適用之。其他法規修正後，仍應優先適用。」，又道路
    交通管理處罰條例第2 條規定：「道路交通管理、處罰，依
    本條例規定；本條例未規定者，依其他法律規定。」，行政
    罰法第1 條則規定：「違反行政法上義務而受罰鍰、沒入或
    其他種類行政罰之處罰時，適用本法。但其他法律有特別規
    定者，從其規定。」，故道路交通管理處罰條例基於特別法
    之地位，應優於普通法行政罰法之適用。是以，違反道路交
    通管理處罰條例之酒後駕車行為人，如其因同一行為所受之
    罰金刑事處罰低於主管機關依該條例第92條第3 項所定之最
    低罰鍰基準規定（指道路交通管理事件統一裁罰基準表）時
    ，主管機關仍得裁處該行為人不足部分之罰鍰，此於受緩起
    訴處分而依檢察官命令向國庫繳納緩起訴處分金時，亦應為
    相同之解釋，否則，就其他酒後駕車受法院判處罰金而另需
    補繳行政罰鍰差額者而言，顯非公平。是以，於此情形，道
    路交通管理處罰條例第35條第8 項規定應屬前述之特別規定
    ，應優先行政罰法第26條之適用。
五、查本件異議人飲用酒類後，於97年10月10日凌晨0 時15分許
    ，駕駛車牌號碼8N-5679 號自用小客車，行經桃園縣桃園市
    ○○路與介壽路口前，經警當場攔檢測試其呼氣所含酒精濃
    度達每公升0.67毫克，已逾規定不得駕駛車輛之濃度標準，
    乃依法掣單舉發違規，而異議人同一酒後駕車之行為，因同
    時觸犯刑法第185 條之3 之公共危險罪，亦遭移送臺灣桃園
    地方法院檢察署檢察官偵辦，經該署檢察官於97年11月10日
    以97年度速偵字第4874號緩起訴處分確定，緩起訴期間為一
    年（緩起訴期間自97年11月10日起至98年11月9 日止），異
    議人應於收受「檢察官執行緩起訴處分命令通知書」後6 個
    月內，向國庫支付20,000元，而異議人已於緩起訴處分確定
    後之97年12月24日向國庫支付20,000元，且上開緩起訴期間
    已屆滿未經撤銷確定等情，有舉發違反道路交通管理事件通
    知單、呼氣酒精濃度測試單、上開緩起訴處分書、臺灣銀行
    無摺存入憑條存根各1 份及臺灣高等法院被告前案紀錄表1
    份附卷可稽，是此緩起訴處分附加條件之履行固非刑法所定
    刑罰之種類，然已影響被告之財產權權益，具有實質刑罰之
    效果，應可實質該當行政罰法第26條第1 項規定之「依刑事
    法律處罰」之刑事處分及道路交通管理處罰條例第35條第8
    項所定之「罰金」，惟參諸違反道路交通管理事件統一裁罰
    基準表所載，對於駕駛人駕駛小型車，而其吐氣所含酒精濃
    度超過每公升0.55毫克以上，於期限內繳納或聽候裁決者，
    其最低應繳納罰鍰之數額為49,500元，則異議人依檢察官上
    開緩起訴處分支付20,000元予國庫後，仍有29,500元之不足
    ，揆諸前揭說明，自應就該差額部分（即29,500元）予以裁
    罰（臺灣高等法院暨所屬法院97年法律座談會刑事類提案第
    39號研討結果亦同此結論）。至吊扣駕駛執照12個月及施以
    道安講習部分，乃裁罰性之不利處分，為維護交通安全，促
    使駕駛人於飲酒後能知所警惕，實有教導駕駛人了解交通規
    則並加強其遵循之必要，故依行政罰法第26條第1 項但書之
    規定，仍得裁處之，原處分機關關於異議人此部分之裁處，
    並無何違誤之處。
六、綜上所述，異議人確有在上開時、地，因酒後駕駛小客車，
    經測試呼氣中酒精濃度超過規定標準之違規行為，原處分機
    關依道路交通管理處罰條例第35條第1 項第1 款、第24條第
    1 項第2 款之規定，裁處異議人吊扣駕駛執照12個月及施以
    道路交通安全講習之其他種類行政裁罰部分，核無違誤；惟
    原處分機關未予詳查，逕依道路交通管理處罰條例第35條第
    1 項第1 款規定裁罰異議人罰鍰49,500元，其中之20,000元
    部分與行政罰法第26條規定有悖，難認合法，然本件酒後駕
    車為一個違規行為，罰鍰、吊扣處分及施以道路交通安全講
    習部分無從區分，從而，應認異議人提起本件異議為有理由
    ，本院自應將原處分撤銷，自為裁罰如主文第2 項所示，以
    期適法。
七、應依道路交通管理處罰條例第87條第2 項，道路交通案件處
    理辦法第20條前段，裁定如主文。
中    華    民    國    99    年    1     月    21    日
                      臺灣桃園地方法院交通法庭
                            法  官  柯姿佐
上正本證明與原本無異。
如不服本裁定，應於送達後五日內，向本院提出抗告狀。
                            書記官  王明玉
中    華    民    國    99    年    1     月    21    日

司法院資訊處製作；財團法人民間司法改革基金會備份。
